最高法院民事判決　　　　　　　九十四年度台上字第六二０號
　　上　訴　人　丙○○
　　　　　　　　　　　　之6號.
　　　　　　　　乙○○
　　　　　　　　甲○○
　　共　　　同
　　訴訟代理人　涂惠民律師
　　被 上訴 人　國立台灣大學醫學院附設醫院
　　法定代理人　林芳郁
　　訴訟代理人　何春源律師
上列當事人間請求國家賠償等事件，上訴人對於中華民國九十二
年十月二十一日台灣高等法院第二審判決（九十二年度上國字第
六號），提起上訴，本院判決如下：
    主  文
原判決關於駁回上訴人之訴及該訴訟費用部分廢棄，發回台灣高
等法院。
    理  由
本件上訴人提起上訴後，被上訴人之法定代理人已由李源德變更
為林芳郁，並經其聲明承受訴訟，核無不合，先予說明。
其次，上訴人主張：伊係被害人戎余慧英之配偶及子女，戎余慧
英原受僱於被上訴人醫院任開刀房工友工作。於民國八十八年七
月二十九日晚間值開刀房大夜班，完成開刀後，送手術器械回供
應室，而進入該醫院第三十一號電梯。因該電梯設備欠缺不斷電
、錄影監視及防墜落等裝置；適當晚十一時三十分許全國大停電
，電梯停在一、二樓之間，電梯廂二側內門遂自行開啟，致戎余
慧英於黑暗中不慎從電梯廂和電梯間牆壁之間隙掉落於地下四樓
電梯坑內，身受多處撕裂傷，大量出血休克，經急救無效死亡。
被上訴人之上開電梯既有如上缺失，依侵權行為及國家賠償法規
定，即應對伊負損害賠償責任。求為命被上訴人賠償上訴人丙○
○、乙○○、甲○○依序為新台幣（下同）四百萬元、七十萬元
、七十萬元及各自起訴狀繕本送達翌日起加計法定遲延利息之判
決（第一審判命被上訴人給付上訴人三人依序為二百十八萬一千
四百六十二元、五十萬八千三百八十四元、五十萬八千三百八十
四元之本息，並駁回上訴人其餘之請求。上訴人就其敗訴部分未
聲明不服，已告確定。原審除維持第一審命被上訴人給付丙○○
十八萬七千六百八十六元本息；給付乙○○、甲○○各七萬四千
五百五十二元本息部分外，其餘均改判駁回上訴人之訴）。
被上訴人則以：系爭電梯無任何設置管理上之疏失。戎余慧英於
停電時過於驚慌，自行扳開電梯廂內門，復未看清電梯是否停留
於電梯口，始踩空跌落死亡。其行為既與系爭電梯設置規格無任
何關聯，伊自無損害賠償責任可言等語，資為抗辯。
原審就第一審判決上訴人勝訴部分，除維持其中命被上訴人給付
上訴人丙○○十八萬七千六百八十六元本息；給付上訴人乙○○
、甲○○各七萬四千五百五十二元本息外，其餘均駁回上訴人之
訴，係以：系爭第三十一號電梯車廂及升降路之結構，若車廂停
止於第一、二樓之間時，該電梯車廂與升降路牆壁壁面之間隙寬
度約為六十三公分，如踩空時確實足以使人掉落。足見被上訴人
所管領之系爭第三十一號電梯確有如上之缺失，且該項缺失與戎
余慧英死亡之結果具有因果關係。被上訴人固應依國家賠償法第
三條第一項對上訴人負損害賠償責任，惟戎余慧英於乘坐電梯遇
有車廂發生緊急停止情況時，依一般常識，原應利用電梯內之對
講機或警鈴向外求援，非有立即危難，不可自行扳開車廂門步出
；縱如上訴人所主張，系爭電梯車廂內門原本即已開啟，但於停
電而一片漆黑時，戎余慧英自電梯內步出，亦應注意前方路況，
小心前進。故無論戎余慧英係於何種情況步出電梯，均就本件損
害之發生與有過失。依國家賠償法第五條規定，亦有民法第二百
十七條第一項規定之適用。斟酌兩造過失之情節，認戎余慧英應
負擔二分之一之過失責任。查丙○○現年七十歲，與戎余慧英為
配偶關係，二人生有二名成年子女即乙○○、甲○○二人，丙○
○現無工作，顯不能維持生活而無謀生能力。依民法第一千一百
十四條第一款、第一千一百十六條之一、第一千一百十八條規定
，應由戎余慧英、乙○○、甲○○對之負扶養之責。參酌丙○○
為台北縣縣民，並以事故發生當年即八十八年度之台北縣平均每
戶家庭消費性支出為七十萬二千七百零九元按每戶三．七二人為
基準計算，丙○○每年所需之扶養費用為十八萬八千九百元。另
戎余慧英死亡時，丙○○為六十六足歲，依八十八年台灣省簡易
生命表所示，其餘命為一三．六七歲，依霍夫曼計算法，扣除中
間利息，其一次可請求扶養費之金額為二百萬六千三百三十九元
。因戎余慧英應與乙○○、甲○○各負擔三分之一，是丙○○就
扶養費部分僅得向被上訴人請求六十六萬八千七百八十元。至於
賠償精神慰撫金部分，經斟酌兩造之身分、地位、經濟能力等情
況，認丙○○請求賠償精神慰撫金一百萬元，乙○○、甲○○各
請求七十萬元，俱合於常情，為有理由。再按前述過失比例，減
輕被上訴人賠償金額二分之一，上訴人所得請求賠償之金額，原
為丙○○八十三萬四千三百九十元，乙○○、甲○○各三十五萬
元，合計為一百五十三萬四千三百九十元。因事故發生後，被上
訴人已先行補償上訴人一百三十三萬四千八百元，該補償費中，
扣除喪葬部分列載之費用十三萬七千二百元，尚有一百十九萬七
千六百元，係被上訴人先行支付予上訴人之補償金，此一金額應
按上訴人各得向被上訴人請求之金額依比例扣除，則上訴人尚得
請求之金額為丙○○十八萬七千六百八十六元，乙○○、甲○○
各七萬四千五百五十二元之本息，上訴人逾上開範圍之請求，於
法無據，應予駁回等詞，為其判斷之基礎。
按得心證之理由，應記明於判決，為民事訴訟法第二百二十二條
第四項所明定，故法院依自由心證判斷事實之真偽時，所斟酌調
查證據之結果，其內容如何，與應證事實之關聯如何，以及取捨
之原因如何，如未記明於判決，即有判決不備理由之違法（參見
本院四十三年台上字第四七號判例）。原審認戎余慧英就本件損
害之發生與有過失，固非無見，惟就戎余慧英應負擔二分之一過
失責任之認定，僅謂斟酌兩造過失之情節，而未說明戎余慧英憑
何應負擔二分之一過失責任之取捨原因，即有判決不備理由之違
法。又被上訴人所給付之補償費一百三十三萬四千八百元及扣除
喪葬費用後之餘款一百十九萬七千六百元，其法律上之性質如何
（公法上之撫或私法上贈與或其他給付？）？究竟為何種補償
？所憑以給付之依據何在？金額如何計算出來？均未見原審敘明
，已嫌疏略。更何況被上訴人並未抗辯應以該補償費抵充其應付
之系爭賠償金額，原審未說明得將該補償費抵充賠償金額之依據
，遽將補償費抵充賠償金額之一部分，而為不利於上訴人之判決
，亦非允洽。上訴論旨，指摘原判決對其不利部分為不當，求予
廢棄，非無理由。
據上論結，本件上訴為有理由。依民事訴訟法第四百七十七條第
一項、第四百七十八條第二項，判決如主文。
中　　華　　民　　國　九十四　年　　四　　月　　七　　日
                      最高法院民事第五庭
                          審判長法官  蘇　茂　秋
                                法官  朱　建　男
                                法官  蘇　達　志
                                法官  陳　碧　玉
                                法官  王　仁　貴
      本件正本證明與原本無異
                                      書  記  官
中　　華　　民　　國　九十四　年　　四　　月　 二十 　日
                                                  Ａ
